臺灣嘉義地方法院刑事判決　　　　　　　　　　　　　　　九十年度自字第七二號
　　自　訴　人　丙○○
　　自訴代理人　李孟哲律師
右列被告因重利等案件，經自訴人提起自訴，本院判決如左：
    主  文
乙○○被訴重利部分自訴不受理。
乙○○被訴恐嚇取財部分，無罪。
    理  由
一、本案自訴意旨，詳如附件刑事自訴狀所載。（如附件）
二、不受理（重利）部分：
（一）按犯罪之被害人得提起自訴；又不得提起自訴而提起者，應諭知不受理之判決
      ，刑事訴訟法第三百十九條第一項前段、第三百三十四條分別定有明文。另按
      刑事訴訟法第三百十九條所稱「犯罪之被害人」，係指犯罪之直接被害人而言
      （司法院大法官會議釋字二九七號解釋），從而對於犯罪之被告得向法院提起
      自訴者，以因犯罪而被害之本人為限，被害人之親屬並無提起自訴之權。（最
      高法院二十七年上字第二０五五號判例參照，另最高法院六十八年台上字二一
      四號、七十五年台上字第七四二號判例均同此意旨）
（二）訊據被告乙○○固不否認有自民國八十七年六、七月間開始，陸續借貸予案外
      人即自訴人之女甲○○，並由甲○○交付自訴人為發票人之支票供擔保等事實
      ，惟堅詞否認有借貸予自訴人及重利之犯行，辯稱：係甲○○向其貸款，並以
      自訴人為發票人之支票供擔保等語。本院經查，自訴人自訴被告涉犯重利犯嫌
      ，固提出郵局存摺一件及支票多紙（均影本）為證，然查：
      １、自訴人提出之郵局存摺戶名係「徐良智」，經查係自訴人之外孫女即楊貴
          亦之女所有之事實，業據被告及自訴人分別陳述明確，是該郵局存摺於訴
          訟上之證據評價，僅足認定被告確係將借款匯入上開「徐良智」帳戶，至
          於借款人究係何人（亦即究係自訴人或案外人甲○○），尚無從據以認定
          。
      ２、自訴人提出之支票影本，其發票人固係自訴人本人，然經本院當庭勘驗上
          開支票（含存根）筆跡與自訴人及案外人甲○○之筆跡，顯足認定支票上
          之筆跡均非自訴人所有，而與甲○○之筆跡相符，是被告辯稱借款之人並
          非自訴人本人而係甲○○等語，即非無據。
      ３、被告與案外人甲○○雙方就借款（還款及利息）事宜發生爭議後，甲○○
          曾親書「切結書」一件予被告，其意略以：甲○○若無法如期還款，將以
          某遊藝場讓渡被告以帶清償等語之事實，有證人甲○○不爭執其真正之「
          切結書」影本一件在卷可稽；至證人甲○○固另陳證該切結書係遭被告與
          其他二名不詳姓名成年男子在嘉義市○○○路「真鍋咖啡廳」強迫簽寫云
          云，但查，證人甲○○所稱遭被告等強迫簽寫「切結書」云云，並無具體
          事證以實其說，且「真鍋咖啡廳」應屬公眾出入頻繁之場所，被告倘欲強
          迫甲○○簽寫書面字據等違法行為，顯不至選擇類此公眾出入頻繁之場所
          ，證人甲○○此部分陳述，顯與經驗與論理法則有違，難認可採。抑且，
          果本案借款人係自訴人而非甲○○，何以被告不逕找尋自訴人書寫類似之
          切結書而需輾轉找不相干之案外人甲○○簽寫切結書，益徵被告所辯本案
          之借款人係案外人甲○○而非自訴人等語，堪信為真正。
（三）據上所述，本案之借貸關係既係存在於被告與案外人甲○○間，則被告是否涉
      犯重利罪嫌之直接被害人，應係案外人甲○○，自訴人既非所訴犯罪事實之直
      接被害人，自不得提起自訴，揆諸前開條文、大法官會議解釋及判例意旨，就
      自訴人自訴被告重利部分，自應為不受理之諭知。
三、無罪（恐嚇取財）部分：
（一）按犯罪事實應依證據認定之，無證據不得推定其犯罪事實；又不能證明被告犯
      罪者，應諭知無罪之判決；刑事訴訟法第一百五十四條、（第三百四十三條準
      用）第三百零一條第一項分別定有明文。又犯罪事實之認定，應憑真實之證據
      ，倘證據是否真實尚欠明確，自難以擬制推測之方法，為其判斷之基礎；而認
      定犯罪事實之證據係指足以認定被告確有犯罪行為之積極證據而言，該項證據
      自須適合於被告犯罪事實之認定，始得採為斷罪資料，最高法院五十三年著有
      臺上字第六五六號、二十九年上字第三一０五號著有判例可資參照。且刑事訴
      訟上證明之資料，無論其為直接或間接證據，均須達於通常一般之人均不致有
      所懷疑，而得確信其為真實之程度，始得據為有罪之認定，若其關於被告是否
      犯罪之證明未能達此程度，而有合理懷疑之存在，致使無從形成有罪之確信，
      根據「罪證有疑，利於被告」之證據法則，即不得遽為不利被告之認定，亦有
      最高法院七十六年度臺上字第四九八六號判例可稽。
（二）本案自訴人自訴被告涉犯恐嚇取財犯嫌，係以錄影帶一卷及證人甲○○之證詞
      為主要論據。訊據被告固不否認八十七年十月十六日凌晨確曾與另二名男子前
      往嘉義市○○路金吉利電子遊藝場，並由自訴人與案外人甲○○簽發本票擔保
      未獲付款之支票之事實，惟否認有何使用強制力或不法手段之事實，辯稱：其
      未恐嚇自訴人及甲○○等人等語。
（三）經本院當庭勘驗自訴人提出事發當天錄影帶內容，「勘驗過程及結果：（略以
      ）一：畫面現場的現場地點為位在嘉義市○○路二十七或二十八號遊藝場，現
      場有自訴人夫婦、女兒（勘驗時據自訴人陳稱另有自訴人孫女，惟畫面上並未
      見得）另有被告及二名成年男子（據自訴人及被告均陳稱係隨被告前來之人）
      。二：錄影帶開始時間為一九九八年十月十六日凌晨一時六分許，結束時間為
      同日三時六分許，現場自訴人女兒、自訴人夫婦尚無明顯受強制力之情形，自
      訴人等與被告等時有交談，內容為何，因無錄音無法辨明，自訴人女兒過程中
      有使用行動電話與外人對談，該二名成年男子或坐或立於現場沙發附近，自訴
      人之夫與該二名男子均有在現場抽煙。三：錄影過程，先見自訴人坐於沙發上
      書寫文件（書寫內容為何，因錄影鏡頭距離較遠，無法辨明，但據自訴人、被
      告均陳稱係現場簽發票據），自訴人書寫完後，另由自訴人之女亦坐於沙發上
      書寫文件。四：就錄影帶所示前後約二小時過程，自訴人等與被告等，表情可
      看出時有嚴肅表情、自訴人時有笑容、該二名男子表情則多屬嚴肅，但無具體
      使用強制力。五：被告等人離去時，由自訴人之夫隨行於後，是否送行尚難辨
      認。」等情，有本院勘驗筆錄一件附卷可按。審究前開勘驗內容，並無被告（
      或二名男子）使用強制力或恐嚇之過程，自訴人主張受被告（及二名男子）恐
      嚇、使用強制力簽發本票云云，即難認有何積極證據足堪佐證；抑且，自訴人
      於自訴狀所述情節及證人甲○○於本院（九十一年九月二十六日）審理時之陳
      證內容均稱：事發當天受控制行動、無法對外聯絡云云，惟查，自訴人所指訴
      前開時地，在場之自訴人、自訴人之夫、自訴人之女均無受控制行動之事實，
      業經本院勘驗明確，且案外人甲○○確以自有行動電話對外聯繫之事實，亦據
      本院勘驗無訛，均製有勘驗筆錄足堪憑認，從而自訴人所舉證據資料（錄影帶
      及證人甲○○證詞），均未能證明被告有何自訴意旨所指之恐嚇取財犯行，揆
      諸前揭條文及判例意旨，自應為被告無罪之諭知。
四、併案（台灣嘉義地方法院檢察署九十一年度偵字第四五三四號）意旨略以：被告
    乙○○（原名葉瓊霞）自八十七年六月三十日起陸續借款於被害人丙○○，而取
    得與原本顯不相當之重利，因認被告涉犯常業重利犯嫌而與自訴人自訴被告重利
    罪嫌部分有同一事件之關係。經查，自訴人自訴被告涉犯重利罪嫌部分，業經判
    決不受理，已如前述，是併案部分，依法自無從加以審究，就此，允宜退由臺灣
    嘉義地方法院檢察署檢察官另為適法之偵辦。
據上論斷，應依刑事訴訟法第三百三十四條、第三百四十三條、第三百零一條第一項
，判決如主文。
中      華      民      國    九十一    年      十      月      八      日
                                      臺灣嘉義地方法院刑事第三庭
                                          法  官  許  兆  慶
右正本證明與原本無異。
如不服本判決，應於判決送達後十日內，向本院提出上訴狀。
中      華      民      國    九十一    年      十      月      八      日
                                          書記官  洪  麗  惠
